Inventaris van het archief van de Commissie van onderzoek inzake concurrentie door gevangenisarbeid, 1895-1897
Nationaal Archief, Den Haag
Commissie van onderzoek inzake concurrentie door gevangenisarbeid
Com. Gevangenisarbeid
1895-1897
J25645
0.40 meter; 17 inventarisnummers.
Normale geschreven, getypte en gedrukte documenten, geen bijzondere handschriften.
Nationaal Archief, Den Haag
Commissie van Onderzoek inzake de Concurrentie door den Gevangenisarbeid, 1895-1897
Het archief bevat de resultaten van een onderzoek naar de omvang van de zgn. gestichtsarbeid, ofwel de arbeid door gevangenen en de eventuele scade die ondernemers daarvan zouden ondervinden. Het rapport van de commissie bevindt zich niet in het archief.
Archiefvorming
Geschiedenis van de archiefvormer
Op 14 januari 1893 richtte de Nederlandsche Bond van borstelmakers een aantal adressen aan het Ministerie van Justitie en de Tweede Kamer waarin het protesteerde tegen de concurrentie die zij ondervonden door gevangenisarbeid. Hierop stelde de Tweede Kamer vragen aan de minister van Justitie, die op 2 augustus antwoorde met een nota van inlichtingen: de in de gevangenissen vervaardigde borstels zouden wel degelijk voor eigen gebruik worden aangewend. Men verwees hierbij naar de grote arbeidsenquête, die vanaf 1890 werd gehouden. De Kamer nam met dit antwoord geen genoegen, omdat er ook van andere branches klachten kwamen; zij vroeg de minister een onderzoekscommissie in te stellen.
Op 19 april 1895 stelde de minister daarom een zelfstandige onderzoekscommissie in om te onderzoeken “in hoeverre door den arbeid in gevangenissen en rijkswerkinrichtingen afbreuk wordt gedaan aan den arbeid in de vrije maatschappij, en in welke maatregelen de aldus gevoerde concurrentie tot zoo gering mogelijke afmetingen zou kunnen worden beperkt.” Als voorzitter werd het liberale kamerlid A. Kerdijk aangewezen. De definitieve instelling werd bepaald bij Koninklijk Besluit van 17 juni 1895, nr. 55.
In 1897 verscheen het Verslag van de Commissie van onderzoek in zake de afbreuk door den arbeid in gevangenissen, rijkswerkinrichtingen en rijksopvoedingsgestichten aan den arbeid in de vrije maatschappij gedaan ,dat op microfilm bij de Koninklijke Bibliotheek te raadplegen is.
Geschiedenis van het archiefbeheer
De secretaris van de commissie, Jan Simon van der Aa, die werkzaam was als commies bij het Ministerie van Justitie, hield het archief bij in rubrieken, die hij van omslagen voorzag en waar nodig van correspondentielijsten bij wijze van inhoudsopgave.
Tijdens de publicatie van het rapport kreeg de commissie van de directie van de rijkswerkinrichting in Veenhuizen zekere werkdocumenten niet publiek te maken, maar voor ambtelijk gebruik te behouden. Mede om die reden werd het archief in de archiefbewaarplaats van het Ministerie van Justitie gedeponeerd. In 1952 werd het archiefje, als bijlage bij een verbaal in het archief van het ministerie over de jaren 1876-1914, conform de Archiefwet 1918 naar het Algemeen Rijksarchief overgebracht. In 1979 werden de bestanddelen als een afzonderlijk archief herkend en fysiek van het Justitie-archief afgescheiden.
De verwerving van het archief
Het archief is bij Koninklijk Besluit of ministeriële beschikking overgebracht.
Inhoud en structuur van het archief
2.09
Selectie en vernietiging
Uit het archief is bij de bewerking niets vernietigd.
Aanwijzingen voor de gebruiker
Openbaarheidsbeperkingen
Volledig openbaar.
Materiële beperkingen
Het archief kent geen beperkingen voor het raadplegen van stukken als gevolg van slechte materiële staat.
Aanvraaginstructie
Openbare archiefstukken kunnen online worden aangevraagd en gereserveerd. U kunt dit ook via de terminals in de studiezaal van het Nationaal Archief doen. Om te kunnen reserveren dient u de volgende stappen te volgen:
U maakt een profiel aan op www.gahetna.nl, en logt vervolgens in
Via de archiefinventaris (alleen de beschrijvingen met rode nummers) selecteert u het gewenste archiefstuk door op de knop 'Reserveren' te klikken
In het volgende scherm geeft u aan op welke dag u het archiefstuk wilt inzien
Indien u zich bevindt in de studiezaal en een tafelnummer heeft ontvangen kunt u dit nummer vermelden. Als u geen tafelnummer heeft kunt u tafelnummer 777 laten staan
Vervolgens bevestigt u uw reservering door deze te versturen.
Verwant materiaal
Beschikbaarheid van kopieën
De inventarisnummers van dit archief zijn niet in kopievorm beschikbaar.
Beschrijving van de series en archiefbestanddelen
- "Archief-stukken" van de secretaris., 1895-1897; 1-4; 4 omslagen
  De oorspronkelijke omslag van dit bestanddeel bevindt zich in inv.nr. 1.
  - "Varia", stukken betreffende de installatie, ministeriële circulaires en stukken betreffende de eindrapportage., 1
  - "Aanteekeningen betreffende de vergaderingen"., 2
  - Ingekomen stukken. Genummerd, met lijst van geadresseerden., 3
  - Afschriften van uitgaande stukken. Genummerd, met lijst van geadresseerden., 4
- Stukken betreffende een door het Ministerie van Justitie uitgeschreven enquête per circulaire van 30 april 1895 nr. 123 aan de inrichtingen over het sterktecijfer, de werkenden en werkloos geblevenen en de aard van de verrichte arbeid, met algemene verzamelstaten en de antwoorden uit de grote strafgevangenissen, kleine strafgevangenissen, huizen van bewaring, rijkswerkinrichtingen en rijksopvoedingsgestichten., 1895 april-mei; 5; 1 omslag
- Stukken betreffende een door de commissie uitgeschreven enquête op 16 november 1895 met de vraag "in hoever door den arbeid in gevangenissen, rijksopvoedingsgestichten en rijkswerkinrichtingen afbreuk wordt gedaan aan den arbeid in de vrije maatschappij"., 1896; 6-9; 4 omslagen
  - Ingekomen geleidebrieven van colleges van de aangeschreven inrichtingen., 6
  - Antwoorden van de strafgevangenissen en de huizen van bewaring in Utrecht, ’s-Hertogenbosch en Amsterdam., 7
  - Antwoorden van de overige huizen van bewaring., 8
  - Antwoorden van de rijkswerkinrichtingen Leiden, Hoorn en Veenhuizen en de rijksopvoedingsgestichten., 9
- Bijlagen bij de enquête., 1896; 10-12; 2 omslagen en 2 stukken
  - "Bijlage VIII": Omzetstaten van arbeidsproducten in de gevangenissen en rijkswerkinrichtingen over 1895., 10; 2 stukken
  - "Bijlage IX": Verslagen van persoonlijke verhoren van werkende gevangenen door een onderzoeker., 11
  - "Bijlage X": correspondentie over opgaven van voor gevangenisarbeid ingevoerde producten uit het buitenland., 12
- "Varia": ingekomen brieven en adressen van informanten uit het bedrijfsleven, de werkliedenverenigingen en de burgerij, deels als bezwaren op verzoek van de commissie, gedaan in de Staatscourant van 26 september 1895., 1895-1895; 13; 1 omslag
- Verzamelde kranten en brochures over werkvoorziening, met protesten van werkliezenverenigingen en verenigingen van maatschappelijk belang tegen de concurrentie van gevangenisarbeid op de arbeidsmarkt., 1893-1896; 14; 1 omslag
- Via gezantschappen uit het buitenland ingebrachte rapporten over regelgeving inzake gevangenisarbeid., 1896; 15-16; 2 omslagen
  - Zwitserland, Pruisen en Baden, Denemarken, België, Frankrijk, 15
  - Engeland, 16
- Ter documentatie bewaarde bijlagen van de Handelingen der Tweede Kamer 1892-1893, kamerstuknr. 203, met correspondentie van de Kamercommissie inzake het adres van de Nederlandsche Bond van Borstelmakers en de Minister van Justitie., 1893 augustus 2; 17; 3 stukken